臺灣高雄地方法院民事判決　九十二年家訴字第一七七號
　　原　　　告　乙○○
　　訴訟代理人　查名邦律師
　　　　　　　　李汶哲律師
　　被　　　告　甲○○
　　訴訟代理人　莊美玲律師
　　　　　　　　陳建誌律師
右當事人間請求給付報酬事件，本院於民國九十三年二月四日言詞辯論終結，判決如
左：
    主      文
原告之訴及假執行之聲請均駁回。
訴訟費用由原告負擔。
    事實及理由
壹、程序方面：
　　按訴狀送達後，原告不得將原訴變更或追加他訴。但有請求之基礎事實同一或不
    甚礙被告之防禦及訴訟之終結者，不在此限，民事訴訟法第二百五十五條第一項
    第二款、第七款分別定有明文。本件原告原依僱傭契約之法律關係，請求被告給
    付原告新臺幣（下同）二百零四萬元，及自起訴狀繕本送達之翌日起至清償日止
    ，按年息百分之五計算之利息，嗣於本院訴訟進行中，就同一事實追加依不當得
    利之法律關係，為前開請求，核尚不甚礙被告之防禦及訴訟之終結，依前揭法律
    規定，應予准許，合先敘明。
貳、實體方面：
一、原告起訴主張：
  (一)原告之子王錫濤與被告原係夫妻關係，育有子女王昱之（民國八十四年九月四日
    生）、王郁雯（八十九年五月八日生）二人，惟雙方已於九十年二月二日協議離
    婚，原約定王昱之、王郁雯之監護權由被告行使，嗣於九十年七月一日改由王錫
    濤擔任。
  (二)原告係領有專業證照之保母人員，子女因而多將幼兒託交原告照顧，並按月給付
    原告二萬元至二萬五千元之費用，被告亦於八十六年十月二十日將王昱之交由原
    告全日照顧，然均未給付原告任何費用，嗣於八十九年八月十八日再將王郁雯交
    由原告照顧迄今。而被告與王錫濤離婚時，因工作之故，仍將子女交由原告照顧
    ，並允諾按月給付所需費用，但在被告擔任子女監護權期間（即自九十年二月二
    日起至同年七月一日止），均未曾給付任何費用予原告，經原告多次催討，亦未
    置理。
  (三)被告與王錫濤將子女交由原告照顧，本應給付照顧之報酬，而該報酬係屬家庭生
    活費用之一部，依民法第四百八十二條、第四百八十三條、第一千零三條之一之
    規定，被告與王錫濤應就原告之保姆費用負連帶清償之責。又關於請求之報酬，
    依台南市保母職業工會所定給付價目標準，每照顧一名幼兒，其全日費用為二萬
    元至二萬五千元，準此，原告依最低看護費用請求為二萬元，其中關於王昱之部
    分，自八十六年十月二十日起至九十二年六月三十日止，共計六十八個月，另王
    郁雯部分，自八十九年八月八日起至九十二年六月三十日止，共計三十四個月，
    則請求之費用計算如下：王昱之（20000×68＝0000000）、王郁雯（20000×34
    ＝680000），共計二百零四萬元，故請求(一)被告應給付原告二百零四萬元及自起
    訴狀繕本送達之翌日起至清償日止，按年息百分之五計算之利息；(二)原告願供擔
    保請准宣告假執行等語。
  (四)被告之所以將子女交由原告照顧，是因為被告之母缺乏照顧幼兒之經驗，其負責
    照顧王昱之期間，王昱之不斷生病，所以被告才一再央求原告，並稱願意按月給
    付保母費用之情形下，才勉予同意，否則原告當時椎間突出前後二次開刀，本不
    願帶育幼兒。又被告與前夫創業時，原告前後更借予被告近百萬元之金錢，並無
    不能資助被告與前夫創業之情，故被告辯稱原告是因為無力資助子媳創業，才主
    動要求義務照顧子女云云，純係謊言。而被告之次女王郁雯，係被告生產、在原
    告家做完月子後，返回高雄娘家暫居，被告之母約在三星期後來電告知王郁雯不
    斷拉血便，經送醫後仍未見好轉，乃再度將王郁雯交給原告，待原告將之送醫診
    治康復後，被告之母即向原告表示無力照顧外孫女，原告遂在被告與其母之請求
    下，又帶育王郁雯迄今。
  (五)原告雖於八十七年六月間才取得保母人員證照，然此係因該項考試於八十七年度
    始在南部第一次舉辦之故，但在此之前，原告早於八十三年、八十四年參加由台
    南市政府委託中華民國兒童福利基金會舉辦之「鄰里托兒保母專業訓練」合格，
    正因此被告才將子女轉由原告照顧。
  (六)被告將其二名子女交由原告照顧，期間未曾給付原告任何費用，而由原告以自己
    之費用代為扶養，被告顯然受有利益，其受有利益復無任何法律上原因，則縱不
    成立僱傭契約，原告亦得依不當得利之法律關係請求上開給付。
二、被告則以：
　(一)原告係被告前夫王錫濤之母，被告於八十四年產下長女王昱之時，因經營便利商
    店，乃將王昱之交由母親卓蘇芳蘭照顧，直至八十六年間，原告主動要求照顧王
    昱之，並表示伊無力在事業上資助被告夫妻創業，但可義務幫忙照顧孩子，以為
    支持，當時並未提及報酬，而被告於八十九年產下次女王郁雯後，原告又主動要
    求照顧王郁雯，被告才分別將王昱之、王郁雯交由原告照顧，否則被告之母既係
    免費照顧，如非原告亦屬義務幫忙，被告自不可能捨免費之照顧，改將子女交由
    有償之原告照顧，可徵原告未曾與被告約定任何僱傭契約。
  (二)原告於六年來從未向被告索取分文照顧費，否則原告大可在索取不到時，送回王
    昱之，此從原告不僅未送回王昱之，還於八十九年八月主動要求照顧王郁雯一事
    可證，原告是直至前夫於九十二年七月間搬出被告住處後，才起訴主張請求照顧
    費用，故兩造並無照顧費用之約定。
  (三)被告之女王昱之係自八十六年交由原告照顧，而原告係於八十七年六月六日才取
    得保母證照，被告不可能因原告有專業保母證照而與原告成立僱傭契約，故原告
    主張係因其有保母證照，被告才與其成立僱傭契約，顯屬無稽，益徵所謂兩造有
    僱傭契約云云，純屬臨訟杜撰。
  (四)依民法第一千一百十四條之規定，原告照顧被告之女，僅係履行其扶養義務，與
    僱傭契約無關，且依目前台灣社會生活形態，夫妻雙方若均為上班族，將兒女交
    由祖父母義務照顧比比皆是，亦無人會因此成立僱傭契約，故原告主張兩造成立
    僱傭契約云云，與目前台灣社會民間習慣不符。
  (五)又被告與前夫辦理離婚登記係因前夫有刑案涉訟中，為免連累被告所致，但雙方
    當時仍有意願將來再辦理結婚，故雙方仍同居一處，直至九十二年七月間被告前
    夫才搬出，而假離婚一事，被告與前夫均未告知原告，原告係於九十二年五月底
    經由被告之母告知，才知悉被告與前夫離婚之事，故在此之前，原告自不可能索
    取照顧費用。
  (六)綜上，因被告無成立僱傭契約之合意，兩造間即無僱傭契約存在，故請求判決(一)
    原告之訴及假執行之聲請均駁回；(二)如受不利判決，願供擔保請准宣告免為假執
    行等語。
三、本件原告主張其子王錫濤與被告於八十三年十一月十二日結婚，育有子女王昱之
    （八十四年九月四日生）、王郁雯（八十九年五月八日生）二人，嗣於九十年二
    月二日離婚，原約定王昱之、王郁雯由被告監護，惟於九十二年七月二十三日重
    新約定由父監護。而王昱之、王郁雯分別自八十六年十月二十日、八十九年八月
    十八日起，由原告照顧迄今，期間被告並未給付任何報酬予原告等事實，為被告
    所不爭執，並有戶籍謄本二件、兩離婚協議書影本一件為證，復經證人即原告之
    夫王承舉、被告之父母卓金虎、卓蘇芳蘭分別證述甚明（見卷第四七頁、第四九
    頁、第五一頁），自堪信為真實。至原告主張其照顧被告之子女王昱之、王郁雯
    二人，在兩造間成立僱傭關係，被告應給付其報酬，又縱不成立僱傭關係，被告
    即係無法律上原因受有利益，應依不當得利之法律關係，給付其報酬等語，則為
    被告所否認，並以前揭情詞置辯。是本件首應審究者為：(一)兩造間有無僱傭關係
    存在？(二)如兩造間並無僱傭關係存在，則原告得否依不當得利之法律關係請求系
    爭金額？爰分述之：
　(一)兩造間有無僱傭關係存在？
　　１按當事人互相表示意思一致者，無論其為明示或默示，契約即為成立，民法第
      一百五十三條第一項固定有明文。然該法條所謂默示之意思表示，係指依表意
      人之舉動或其他情事，足以間接推知其效果意思者而言，若單純之沈默，則除
      有特別情事，依社會觀念可認為一定意思表示者外，不得謂為默示之意思表示
      （最高法院二十九年上字第七六二號判例參照）。又按民事訴訟如係由原告主
      張權利者，應先由原告負舉證之責，若原告先不能舉證，以證實自己主張之事
      實為真實，則被告就其抗辯事實即令不能舉證，或其所舉證據尚有疪累，亦應
      駁回原告之請求，最高法院亦著有十七年上字第九一七號判例足供參照。
    ２原告主張其為子女照顧幼兒，均有報酬，而其因有專業保母證照，且被告允給
      報酬，才為被告照顧子女王昱之、王郁雯，故兩造間有僱傭關係存在等語，固
      據其提出保母人員之中華民國技術士證影本一紙、結業證書影本二紙及存摺影
      本一件為證，並經證人即原告之夫王承舉到庭證稱：「小孩原本由被告之母照
      顧，但因為被告之母說患腦瘤，不能照顧，所以帶來給原告照顧。之前就有講
      最少一個月要一萬元。被告之母帶小孩時，我有跟被告說應該要給他一萬元，
      他有無給是他的事情」、「（問：每月支付最少一萬元是如何說的？）我有對
      被告說要一萬元的時候，我們全家都在場，有我們夫妻、被告、被告的前夫即
      我的二兒子、我大兒子夫妻二人，那時是過年的時候，我每年都有講，小孩來
      之前我就講過」等語在卷（見卷第四六頁、第四七頁）。然證人王承舉前開所
      述，僅可證明原告夫婦曾向被告提及每月應給付原告一萬元充為保母費，尚不
      足推知被告有允諾之意，此觀諸被告從未給付該筆款項自明，故自難憑之遽認
      兩造已因被告默示同意給予報酬而於兩造間成立僱傭契約。而原告未能提出其
      向被告催討報酬之證明，已據原告陳明在卷（見卷第五二頁），且依證人王承
      舉所述：「（問：原告有無向被告要過？如果不付錢，原告是否照顧小孩？）
      我們沒有直接跟被告要過，我們認為這是被告自己該給我們的。如果被告不付
      錢，我們還是要繼續照顧這個小孩，因為小孩生病中」等語（見卷第四七頁）
      ，可知原告並未向被告催討過前開報酬，又原告係自八十六年十月二十日先照
      顧王昱之，再自八十九年八月十八日起照顧王郁雯，且被告始終未曾支付任何
      費用，已如前述，則苟兩造間就原告照顧被告之子女有何給予報酬之合意，則
      原告照顧王昱之時，既未能取得任何報酬，自無不僅從未向被告催討，反再為
      被告照顧王郁雯之理。至原告所提出之存摺影本雖可證每月均有一萬元之匯款
      入帳，然並未能證明係何人所匯，又縱確係原告之長媳因支付保母費用所匯，
      亦屬原告與其長媳間之約定，尚難憑此即認兩造間亦有相等之約定。而原告所
      提出之保母專業證明，亦僅可證明其有該等專業資格，實無從為兩造間有僱傭
      契約之有利認定。此外，原告復未能提出其他佐證以證明兩造間有因明示或默
      示合意而成立僱傭契約，揆諸前揭說明，原告主張兩造間有僱傭關係存在云云
      ，尚無可採。
  (二)原告得否依不當得利之法律關係，請求系爭金額？
    １按無法律上之原因而受利益，致他人受損害者，應返還其利益。雖有法律上之
      原因，而其後已不存在者，亦同，民法第一百七十九條定有明文。故不當得利
      ，須以無法律上之原因而受利益，致他人受損害為其成立要件（最高法院四十
      七年台上字第三○三號判例、六十一年台上字第一六九五號判例參照）。
    ２經查：被告之子女王昱之、王郁雯分別自八十六年十月二十日、八十九年八月
      十八日起，由原告照顧迄今，期間被告並未給付任何報酬予原告之事實，已如
      前述，至原告之所以自前開時間起負責照顧被告之子女王昱之、王郁雯，固據
      其主張係基於兩造間之僱傭契約，惟此並無可採，亦已如前述。而被告辯稱原
      告係因其與前夫王錫濤創業期間，無法照顧小孩，乃義務幫忙照顧王昱之、王
      郁雯等語，核與證人即被告之父母卓金虎、卓蘇芳蘭分別證述：「王昱之自出
      生起我照顧到兩歲，原告說我不會照顧，把小孩帶回去，第二個小孩王郁雯我
      沒有照顧過‧‧‧‧我有去探視小孩時，我有跟原告說他較辛苦，原告說沒有
      關係，幫忙子女照顧小孩是義務的，子女在外面忙，當時證人王承舉也有在場
      」、「（問：第二胎王郁雯是否為原告所鼓吹才生的？）因為原告打電話來給
      我，說被告不肯生，因為忙跟無法照顧小孩。但原告說他願意幫忙照顧，要我
      跟被告說要被告再生，但我跟原告說這是孩子的事情，由他們決定，不過我還
      是有跟被告提，被告後來就生第二個小孩」、「被告第二胎坐月子時，是在原
      告的家裡，滿月以後原告要求被告餵母乳，所以被告把小孩帶回小港，我有空
      就去幫忙。看到小孩大便有血絲，我帶去婦幼醫院看，醫生說要看診一段時間
      ，原告說把小孩帶回來給她照顧，因為證人王承舉是軍醫退休，比較懂。之後
      原告就打小孩留下來，說這樣王昱之比較有伴」、「（問：原告有無說過照顧
      一個是工，照顧兩個也是工？）有的，小孩帶回去的時候，原告有這麼說。我
      跟被告沒有去求原告照顧小孩，說要每月一萬元給原告」；「我的太太沒有腦
      瘤，也不是因為這個原因，原告才開始照顧小孩」、「（問：證人有無聽到原
      告說照顧孫子是義務？）大的帶回去以後，我們有去探視孫子，我有聽到原告
      說，是要義務照顧小孩，也沒有聽說要每月兩萬元的事情」等情節相符（見卷
      第四八頁至第五一頁），再參以原告於本件起訴前，既從未向被告催討過任何
      報酬，且自八十六年十月二十日起照顧王昱之後，再於近三年後之八十九年八
      月十八日開始照顧王郁雯迄今等情，益徵被告前開主張應屬非虛，則被告雖因
      原告代為照顧王昱之、王郁雯而受有免於支出保母費之利益，然此係基於兩造
      間之合意，自不得謂被告無法律上原因而受有利益。又系爭金額係原告依台南
      市保母職業工會所定給付價目標準所計算而出之保母費用，亦據原告於起訴狀
      、辯論意旨狀中載述甚明（見卷第七頁、第九八頁），是該金額並非原告為此
      支出之扶養費用，故原告主張其代被告照顧王昱之、王郁雯，被告均未給付任
      何費用，依不當得利之法律關係，請求被告給付前開保母費用云云，亦無足取
      。
    (三)綜上，原告既未能證明兩造間之僱傭關係存在，且被告係無法律上原因而受有
      利益，則其依僱傭契約或不當得利之法律關係，請求被告給付原告二百零四萬
      元保母費及自起訴狀繕本送達之翌日起至清償日止，按年息百分之五計算之利
      息，均為無理由，應予駁回。
、原告受敗訴判決，其假執行之聲請即失所依據，應併予駁回。
肆、又兩造間既無從推認有僱傭關係存在，則關於原告所主張之報酬計算之方式及證
    明，自無庸再予論述。又本件事證已臻明確，兩造其餘攻擊防禦方法及舉證，核
    於判決結果不生影響，爰不一一論斷，附此敘明。
伍、結論：本件原告之訴為無理由，依民事訴訟法第七十八條，判決如主文。
中　　　華　　　民　　　國　　九十三　　年　　　二　　　月　　 二十　　 日
                                    臺灣高雄地方法院家事法庭
~B法　　　官　李麗珠
右為正本係照原本作成
如不服本判決，應於送達後廿日內，向本院提出上訴狀並表明上訴理由，如於本判決
宣示後送達前提起上訴者，應於判決送達後十日內補提上訴理由書（須附繕本）。
中　　　華　　　民　　　國　　九十三　　年　　　二　　　月　　 二十　　 日
~B法院書記官　梁  竫
